【裁判字號】    97,簡上,102
【裁判日期】    980630
【裁判案由】    塗銷所有權移轉登記
【裁判全文】
臺灣嘉義地方法院民事判決  97年度簡上字第102號
上  訴  人  乙○○
訴訟代理人  丙○○
上  訴  人  戊○○
訴訟代理人  丁○○
被 上訴 人  永豐商業銀行股份有限公司
法定代理人  蔡友才
訴訟代理人  己○○
            甲○○
上列當事人間請求塗銷所有權移轉登記事件，上訴人對於中華民
國97年10月28日本院嘉義簡易庭97年度嘉簡字第468號第一審判
決提起上訴，經本院於98年6月17日言詞辯論終結，判決如下：
    主  文
上訴駁回。
第二審訴訟費用由上訴人負擔。
    事實及理由
一、被上訴人之法定代理人已變更為蔡友才，其具狀聲明承受訴
    訟，核無不合，應予准許。
二、上訴人主張，除援引原審時之陳述及答辯外，補稱：
  (一)按不動產物權移轉之契約，雖以書立契約為必要之方式，而
    關於買賣不動產之債權契約，則本為不要式行為，若雙方就
    不動產之標的物及價金互相同意，即不能認為其買賣契約尚
    未成立。又不動產之買受人雖未支付價金，而依物權法之規
    定，出賣人移轉所有權於買受人之法律行為已生效力者，自
    不能因買受人尚未支付價金，即謂其所有權未曾取得（最高
    法院20年上字第1207號、27年上字第816號、32年上字第205
    5號判例參照）。本件上訴人戊○○因負債累累，及地下錢
    莊之不斷脅迫，以致走投無路，故為一時急需，乃於民國95
    年12月1日向上訴人乙○○陸續借款新臺幣（下同）70萬元
    ，借貸期限3個月，而上訴人戊○○屆期如無法償還上開借
    款時，願將坐落嘉義市○區○路段10-76號基地上之建物（
    門牌號碼為嘉義市○○○路294號7樓之4）乙棟，提供給上
    訴人乙○○抵債。惟當時為節省買賣契稅，乃以贈與為原因
    ，而於96年3月8日簽約，及於同年月29日經地政機關辦理所
    有權移轉登記給上訴人乙○○，有協議書、借據、本票可證
    。因之，本件自不應因上訴人間為叔姪關係乃不予採信。本
    件應為有償買賣行為，此亦經原判決所認定，而其與原審自
    始認為上訴人等完成之所有權移轉行為，屬無償行為，有害
    於被上訴人之債權乙節，前後對照，原判決之理由矛盾，不
    足為採。
  (二)次按金錢之借貸本可僅憑個人信用，並不以有保證人及抵押
    品為契約成立要件。借用人向貸與人所述借用金錢之緣由，
    是否屬實，借用人就其所借得之金錢做何用途，均與消費借
    貸契約之成立無關。消費借貸契約之訂立，法律上並無應以
    書面為之之規定，民法第3條第1項所謂依法律之規定，有使
    用文字之必要者，即不包含消費借貸契約之訂立在內。又金
    錢借貸契約，故屬要物契約，但如因買賣或其他原因，借用
    人以其對於貸與人所付之金錢債務，作為金錢借貸所應交付
    之金錢，而合意成立消費借貸，亦應解為已具要物性（最高
    法院18年上字第1422號、21年上字第114號、27上字第3240
    號、61年台上字第2177號判例參照）。本件上訴人乙○○平
    時從事古董行業之收藏家，若需收購字畫古玩、寶玉等時，
    即將家中儲蓄之資金提供應付款，故其資金流向無須店號及
    扣繳憑單。又上訴人戊○○因受到到五姑訴外人丙○○多年
    照顧，且顧及五姑年事已高，迄今孑然一身，仍有賴他人照
    顧。上訴人戊○○亦因債台高築，無力償還，乃將系爭不動
    產移轉登記給上訴人乙○○，一可抵償債務，二可因親戚關
    係，長期供給五姑居住百年。故原判決所謂前開借據、本票
    、協議書實際書寫之日期是否為協議書之日期，並無確實之
    證據足以證明，參以上訴人兩人乃叔姪關係，上訴人乙○○
    並未提出任何交付70萬元與上訴人戊○○之證明，上訴人間
    是否確有借款之事實，亦值存疑乙節純屬臆測之詞，而未據
    被上訴人負舉證責任，依證據分配原則，該判決不足採信。
  (三)再按消費借貸契約既為借用人與貸與人間之債權債務之合意
    而成立之契約，故原判決認為無償之法律行為，均缺乏法律
    依據，不足為採。上訴人乙○○之前曾經營公司，當然有盈
    餘，故在家有70萬元之資金，當不足為奇，故本件之關鍵所
    在姑不論登記原因為買賣或贈與，其應為有償之法律關係，
    若上訴人戊○○意圖脫產，其不必繼續向被上訴人繳納本息
    達7個餘月，其理甚明。足見被上訴人請求撤銷上訴人間就
    系爭不動產所為贈與契約之債權行為及所有權移轉登記物權
    行為，且塗銷系爭不動產所有移轉登記行為，均無理由。因
    之聲明：1.原判決廢棄。2.上開廢棄部分，將被上訴人於第
    一審訴之聲明予以駁回。
三、被上訴人主張，除援引原審時之陳述及答辯外，補稱：上訴
    人對於其間消費借貸契約，並無法證明有資金之交付等語，
    因之聲明：上訴駁回。
四、查上訴人戊○○於94年4月27日向被上訴人借款50萬元，惟
    其僅繳納本息至96年9月15日止，尚欠29萬690元，依約已喪
    失期限利益，經催討均未獲清償，經被上訴人向臺灣桃園地
    方法院聲請支付命令，並經該院以96年促字59992號支付命
    令確定在案等情，業經被上訴人提出借據、約定書、歷史往
    來明細、月付金繳款紀錄查詢一覽表、台灣桃園地方法院支
    付命令確定證明書、台灣桃園地方法院96年促字第59992號
    支付命令狀各1紙附卷可證，又上訴人戊○○於96年3月29日
    以贈與為原因將系爭不動產移轉登記與上訴人乙○○等情，
    亦經被上訴人提出土地登記謄本、建物登記謄本各1份為證
    ，均堪認為真實。
五、被上訴人主張上訴人間就系爭不動產所為所有權移轉登記，
    係無償行為，而侵害被上訴人債權，上訴人否認之，故本件
    爭點厥為：(一)上訴人間就系爭不動產移轉所有權之行為係基
    於買賣關係或贈與關係。(二)上訴人戊○○所為之贈與行為是
    否有害於被上訴人之債權。
六、本院之判斷：
  (一)上訴人間就系爭不動產移轉所有權之行為係基於買賣關係或
    贈與關係。
    上訴人辯稱：戊○○一時急需，乃於95年12月1日向乙○○
    陸續借款70萬元，借貸期限3個月，而戊○○屆期如無法償
    還上開借款時，願將系爭不動產提供給乙○○抵債，故雙方
    為買賣關係；當時為節省買賣契稅，乃以贈與為原因，辦理
    所有權移轉登記云云，並提出借據、本票、協議書為證，被
    上訴人否認之。查借據、本票、協議書均係上訴人2人片面
    所作，真實性如何，非無疑問。而上訴人迄今就買賣資金之
    來源、去向，均未能舉證證明，上訴人抗辯渠等係因買賣關
    係而移轉系爭不動產所有權乙節，已難遽信。上訴人固然辯
    稱：乙○○平時從事古董行業之收藏家，若需收購字畫古玩
    、寶玉等時，即將家中儲蓄之資金提供應付款，故其資金流
    向無須店號及扣繳憑單云云，然依現今社會交易習慣，大額
    交易多用票據或匯款之方式，少見現金交付，何況有關乙○
    ○從事古董交易之證據（如向何人收購、或出賣予何人、標
    的、價金等），均未見上訴人提出，故上訴人上開辯解，仍
    無法採信。又依契稅條例第3條之規定，買賣契稅與贈與契
    稅均為其契價百分之六，即買賣與贈與所核課之契稅相同，
    則上訴人所稱：當時為節省買賣契稅，乃以贈與為原因，辦
    理所有權移轉登記云云，顯為臨訟杜撰之詞，不能憑採。從
    而，上訴人間就系爭不動產移轉所有權之行為顯係基於贈與
    關係無訛。
  (二)上訴人戊○○所為之贈與行為是否有害於被上訴人之債權。
    按所謂害及債權，乃指債務人之行為，致積極的減少財產，
    或消極的增加債務，因而使債權不能獲得清償之情形，若債
    權人之債權，因債務人之行為，致有履行不能或困難之情形
    者，即應認為有損害於債權人之權利，並不以債務人因其行
    為致陷於無資力為限（最高法院81年度台上字第207號判決
    、45年台上字1316號判例意旨參照），蓋債務人所有之財產
    ，除對於特定債權人設有擔保物權外，應為一切債務之總擔
    保，倘債務人將財產贈與他人，且非用以清償具有優先受償
    權之債務，對於普通債權人，即難謂無詐害行為。本件被上
    訴人對上訴人戊○○尚有29萬690元之債權存在，已如上述
    。是被上訴人為滿足債權之實現，原可就系爭不動產加以求
    償，惟因上訴人戊○○於96年3月8日將其所有之系爭不動產
    無償贈與上訴人乙○○，並於96年3月29日以贈與為原因，
    移轉登記予上訴人乙○○，致債權人即被上訴人無從對系爭
    不動產求償。是被上訴人主張本件贈與及移轉登記之無償行
    為，損害於被上訴人之債權乙節，堪以採信。
  (三)綜上所述，上訴人戊○○將系爭不動產無償贈與上訴人乙○
    ○，並以贈與為原因移轉登記予上訴人乙○○，且上訴人戊
    ○○贈與系爭不動產後，顯不足以清償債務，而有害被上訴
    人債權，則被上訴人依民法第244條第1項、第4項之規定，
    請求上訴人間就系爭不動產，於96年3月8日所為贈與之債權
    行為及96年3月29日所為所有權移轉之物權行為，均應予撤
    銷，及上訴人乙○○應將系爭不動產於96年3月29日以贈與
    為原因所為之所有權移轉登記予以塗銷，洵屬有據，應予准
    許。
七、原審判命上訴人戊○○、乙○○應將系爭不動產所為贈與之
    債權行為及所有權移轉之物權行為撤銷，上訴人乙○○所有
    系爭不動產以贈與為原因所辦理之所有權移轉登記，應予塗
    銷，核無不當，上訴意旨指摘原審判決不當，求予廢棄改判
    ，為無理由，應駁回其上訴。
八、本件事證已臻明確，兩造其餘攻擊防禦方法核與判決結果不
    生影響，爰不一一論述，併此敘明。
九、據上論結：本件上訴為無理由，依民事訴訟法第436條之1第
    3項、第449條第1項、第78條、第85條第1項前段，判決如主
    文。
中    華    民    國    98    年    6     月    30    日
                  民事第一庭審判長法  官  林世芬
                                  法  官  林望民
                                  法  官  張鶴齡
本判決不得上訴。
以上正本係照原本作成。
中    華    民    國    98    年    6     月    30    日
                                  書記官  王博昭


司法院資訊處製作；財團法人民間司法改革基金會備份。
